【裁判字號】    96,家訴,41
【裁判日期】    990319
【裁判案由】    分割遺產
【裁判全文】
臺灣宜蘭地方法院民事判決              96年度家訴字第41號
原      告  庚○○
訴訟代理人  李蒼棟律師
被      告  戊○○○
            丙○○
            己○○原名林敏欽.
            丁○○
            乙○○
上五人共同
訴訟代理人  林世超律師
當事人間請求分割遺產事件，本院於民國九十九年二月二十三日
言詞辯論終結，判決如下：
    主  文
被繼承人林金田所遺如附表一所示之遺產准予分割，分割方法如
附表一所示，並按附表二分配之。
原告其餘之訴駁回。
訴訟費用由原告庚○○負擔六分之一，被告戊○○○、丙○○、
己○○、丁○○、乙○○各負擔六分之一。
   事實及理由
壹、原告主張：原告庚○○及被告乙○○為被繼承人林金田與訴
    外人辛○○所生子女，被告戊○○○為被繼承人林金田之配
    偶，被告丙○○、己○○（原名林敏欽）、丁○○則為被繼
    承人林金田與被告戊○○○所生子女。緣被繼承人林金田於
    民國九十四年七月三日死亡後，兩造應共同繼承被繼承人林
    金田所有：(一)坐落臺北市○○區○○段四小段七二地號、同
    段七三地號、同段七九地號土地（面積各為六百七十四平方
    公尺、八十九平方公尺、二百零三平方公尺，權利範圍均為
    萬分之二二五）及坐落其上之臺北市○○區○○段四小段二
    二四七建號建物（門牌臺北市○○區○○路四段一二二巷十
    二號四樓）（下稱系爭臺北市房地）；(二)坐落宜蘭縣羅東鎮
    ○○段一二０地號及同段一二一地號土地（面積各為一百五
    十七平方公尺及五百六十三平方公尺，權利範圍各為三分之
    一，下稱系爭宜蘭縣土地）；(三)裕元庭園旅店有限公司出資
    額新臺幣（下同）九十三萬元（下稱系爭旅店出資額）；(四)
    臺灣中小企業銀行羅東分行存款二百八十一萬九千七百九十
    一元（下稱系爭存款）；(五)財團法人私立杏林老人療養院承
    租宜蘭縣北成里北投巷一之二二號及同巷一號建物，自九十
    四年七月三日起，至九十五年十月之租金，共計一百五十六
    萬三千五百二十四元（下稱系爭租金）；(六)被告己○○獨自
    佔用臺北市○○區○○路四段一二二巷十二號四樓建物使用
    之相當於租金之不當得利一百五十六萬元，及自九十七年十
    月三日起，至遷讓前開建物完成日止，按月給付原告及被告
    戊○○○、丙○○、丁○○及乙○○各六千六百六十六元（
    下稱系爭不當得利）之遺產。然兩造迄今無法就被繼承人所
    遺前述遺產達成分割協議，爰依民法第一千一百六十四條訴
    請分割遺產而聲明被繼承人林金田前開遺產，應：(一)系爭臺
    北市房地雖由原告以新臺幣一千二百萬元買入，仍應由兩造
    各按六分之一之應繼分比例均分系爭臺北市房地變價所得之
    一千二百萬元；(二)變賣系爭宜蘭縣土地，所得價金由兩造各
    按六分之一之應繼分比例均分；(三)變賣系爭旅店出資額，所
    得價金由兩造各按六分之一之應繼分比例均分；(四)系爭存款
    現由被告戊○○○持有，故被告戊○○○應各給付原告及被
    告丙○○、己○○、丁○○、乙○○四十六萬九千九百六十
    五元；(五)系爭租金現由被告戊○○○與訴外人辛○○平均持
    有，故被告戊○○○應各給付原告及被告丙○○、己○○、
    丁○○、乙○○十三萬二百九十三元，訴外人辛○○應各給
    付兩造十三萬二百九十三元；(六)系爭不當得利應由被告己○○給付原告及被告戊○○○、丙○○、丁○○、乙○○各二
    十六萬元及自九十七年十月三日起，至遷讓坐落臺北市○○
    區○○路四段一二二巷十二號四樓建物完成日止，按月給付
    原告及被告戊○○○、丙○○、丁○○、乙○○各六千六百
    六十六元；(七)喪葬費用之支付，現行民法並無明文，亦無解
    釋判例可循，且對亡者後事處理亦因每人價值觀念不同而有
    不同作法，尚難強命其他繼承人分攤鉅額之非必要費用。今
    被告己○○擅自以一百十八萬五千元購買二百四十五平方公
    尺土地作為墓地及造墓費用五十六萬元（共計一百七十四萬
    五千元，下稱系爭喪葬費用）為被繼承人林金田造墳，顯屬
    違法行為，原告反對以遺產支付系爭喪葬費用，此項費用應
    由被告己○○自行負擔等語。
貳、被告對兩造皆為被繼承人林金田之繼承人，而被繼承人林金
    田之遺產為前揭系爭臺北市房地、系爭宜蘭縣土地、系爭旅
    店出資額、系爭存款及系爭租金等情皆不爭執，亦同意原告
    變賣系爭宜蘭縣土地所得價金（應扣除土地增值稅及地價稅
    ）、變賣系爭出資額所得價金、系爭存款及系爭租金均應按
    應繼分比例六分之一均分之分割方法，惟持：(一)系爭臺北市
    房地已由原告行使優先購買權後，以一千二百萬元購入並辦
    妥移轉登記，是否仍應按應繼分比例分配，尚非無疑；(二)系
    爭臺北市房地既未出租，是原告主張系爭不當得利部分即屬
    無據；(三)宜蘭縣羅東鎮○○段七八七號、同段八二九號及同
    段八二九之一號地號土地之九十七年度地價稅二萬九千三百
    五十二元及九十八年度地價稅二萬九千三百五十二元，及宜
    蘭縣羅東鎮○○段四二五建號（門牌號碼宜蘭縣羅東鎮○○
    里○○街三六八號）九十七年度房屋稅一千四百四十五元及
    九十八年度房屋稅一千四百零九元（下稱系爭稅款）共計六
    萬一千五百五十八元，原告已表明願按應繼分比例分擔六分
    之一即一萬零二百六十元；(四)喪葬費用部分，雖非被繼承人
    財產上之一切權利或義務，亦非關於遺產管理、分割及執行
    遺囑之費用，惟喪葬費用應由全體繼承人平均負擔，以示公
    允，若有繼承人已代墊上開費用，自得向其他繼承人請求給
    付，並於繼承人繼承遺產中扣除其應支付費用。據此，系爭
    喪葬費用中，墓地建造費五十六萬元，購買墓地價款一百十
    八萬五千元，合計一百七十四萬五千元，均由被告己○○代
    為支付，自應按應繼分六分之一比例由兩造平均分擔，即原
    告及被告戊○○○、丙○○、丁○○、乙○○各應給付被告
    己○○二十九萬零八百三十三元等語抗辯。
、本院得心證之理由：
一、原告主張各情，業經提出戶籍謄本、土地建物登記謄本、財
    政部臺灣省北區國稅局（補發）遺產稅繳清證明書等件在卷
    為證，顯見系爭臺北市房地、系爭宜蘭縣土地、系爭出資額
    均為被繼承人林金田之遺產無訛。另被繼承人林金田遺有系
    爭存款二百八十一萬九千七百九十一元，現由被告戊○○○
    持有等情，則有臺灣中小企業銀行羅東分行九十七年四月十
    五日（九七）羅東字第０九八號函附活期存款客戶異動資料
    、領息憑條、儲蓄存單、取款憑條及電匯申請書等件存卷足
    考，且為被告不爭執，同堪信為真實。又系爭租金共計一百
    五十六萬三千五百二十四元現由被告戊○○○及訴外人辛○○平均持有，亦有房屋租賃契約書、付款簽收簿及租金紀錄
    等件在卷為憑，復經證人辛○○、壬○○到庭陳述綦詳，同
    為被告所不爭執，亦堪信為真實。總上，本院依調查結果，
    認原告主張兩造皆為被繼承人林金田之繼承人，依法可就被
    繼承人林金田之前述系爭遺產進行分割，為有理由。
二、按繼承人有數人時，在分割遺產前，各繼承人對於遺產全部
    為公同共有；繼承人得隨時請求分割遺產，民法第一千一百
    五十一條及同法第一千一百六十四條分別定有明文。是以遺
    產之公同共有乃以遺產之分割為其終局目的，而以公同共有
    關係為暫時的存在。今原告以遺產分割為由，擬終止兩造公
    同共有關係而訴請分割被繼承人林金田之遺產，實屬有據。
三、次按，遺產繼承人，除配偶外，依下列順序定之：(一)直系血
    親卑親屬；(二)父母；(三)兄弟姊妹；(四)祖父母，配偶有相互繼
    承遺產之權，其應繼分，依下列各款定之：(一)與第一千一百
    三十八條所定第一順序之繼承人同為繼承時，其應繼分與他
    繼承人平均，民法第一千一百三十八條、第一千一百四十四
    條第一款各已明定。再按，公同共有物之分割，除法律另有
    規定外，準用關於共有物分割之規定。分割之方法不能協議
    決定，或於協議決定後因消滅時效完成經共有人拒絕履行者
    ，法院得因任何共有人之請求，命為下列之分配：(一)以原物
    分配於各共有人。但各共有人均受原物之分配顯有困難者，
    得將原物分配於部分共有人；(二)原物分配顯有困難時，得變
    賣共有物，以價金分配於各共有人；或以原物之一部分分配
    於各共有人，他部分變賣，以價金分配於各共有人，民法第
    八百三十條第二項、第八百二十四條第二項亦定有明文。末
    按，請求分割共有物之訴，應由法院依民法第八百二十四條
    命為適當之分配，不受任何共有人主張之拘束（最高法院九
    十七年度臺上字第二０五一號判決意旨參照）。
四、原告庚○○及被告丙○○、己○○、丁○○、乙○○為被繼
    承人林金田所生之子女，被告戊○○○則為被繼承人林金田
    之配偶，已詳前述，是依上開法條規定，堪認原告庚○○及
    被告戊○○○、丙○○、己○○、丁○○、乙○○均為被繼
    承人林金田之法定繼承人，應繼分各為六分之一。
五、兩造不爭執事項：
  (一)變賣分割系爭宜蘭縣土地，所得價金由兩造各按六分之一之
    應繼分比例均分。
  (二)變賣分割系爭旅店出資額，所得價金由兩造各按六分之一之
    應繼分比例均分。
  (三)系爭存款現由被告戊○○○持有，應由被告戊○○○各給付
    原告及被告丙○○、己○○、丁○○、乙○○每人四十六萬
    九千九百六十五元。
  (四)系爭租金現由被告戊○○○與訴外人辛○○所平分持有，應
    由被告戊○○○各給付原告及被告丙○○、己○○、丁○○
    、乙○○十三萬二百九十三元，訴外人辛○○應各給付兩造
    十三萬二百九十三元。
  (五)系爭稅款共計六萬一千五百五十八元之稅款，原告因已表明
    願按應繼分比例分擔六分之一即一萬零二百六十元，此有宜
    蘭縣政府地方稅務局九十七年地價稅繳納證明書、九十八年
    地價稅繳款書、九十七年及九十八年房屋稅繳款書及原告同
    意書等件附卷可參，是應自原告所得遺產扣除之。
  (六)總上，前揭系爭宜蘭縣土地、系爭出資額、系爭存款、系爭
    租金及系爭稅款，經查皆為被繼承人林金田之遺產及其法定
    孳息，且兩造就前列遺產分割方式並不爭執，本院是認兩造
    對於系爭宜蘭縣土地、系爭出資額、系爭存款、系爭租金及
    系爭稅款之分割請求及方式為有理由，均應准許。
六、兩造爭執事項：
  (一)系爭臺北市房地部分：原告主張其經行使優先購買權而以一
    千二百萬元購入並移轉登記於原告名下，然出售系爭臺北市
    房地所得之一千二百萬元仍應由兩造各按六分之一之應繼分
    比例均分。經查，原告此項分主張，有本院九十七年度訴字
    第一三七號民事判決、臺灣高等法院九十七年度上字第八０
    三號民事裁定及最高法院九十八年度臺抗字第八四九號民事
    裁定在卷可稽，堪認系爭臺北市房地經原告主張優先承買權
    而以一千二百萬元取得系爭臺北市房地所有權後，系爭臺北
    市房地即已變價為一千二百萬元，故兩造仍應各按六分之一
    之應繼分比例均分。原告此部分主張為有理由，應予准許。
  (二)系爭不當得利部分：系爭臺北市房地自被繼承人林金田死亡
    後即由被告己○○使用，此據被告丁○○、乙○○、戊○○○到庭陳述綦詳。據此參酌最高法院九十四年度臺上字第一
    一九八號判決意旨：未得其他共有人之同意，逾越其應有部
    分就共有物全部為使用收益，因此受有不當得利，為被害人
    則受有損害，此種不當得利返還請求權，本屬損害賠償之性
    質，原非租金之替代等語，可徵被繼承人死亡繼承開始後，
    因遺產所發生不當得利請求並非租金之替代，無關遺產之一
    部或孳息，是原告主張系爭不當得利同為遺產之一部分而訴
    請分割，要屬無據而無理由，應予駁回。
  (三)系爭喪葬費用部分：被告己○○為被繼承人林金田支出墓地
    建造費五十六萬元及購買墓地費一百一十八萬五千元，共計
    一百七十四萬五千元之系爭喪葬費用，業據被告提出土地使
    用同意書及墳墓建造費估價單等件在卷為證，復經證人甲○○到庭陳述綦詳，堪信屬實。按喪葬費用為收殮及埋葬費用
    ，其賠償範圍應以實際支出之費用，並斟酌被害人當地之習
    俗、被害人之身分、地位及生前經濟狀況決定之（最高法院
    九十二年度臺上字第一四二七號判決參照）。本院審酌被繼
    承人林金田生前擁有多筆不動產、存款及出資額，並依當地
    習俗與被繼承人之身分、地位及經濟能力等情狀，認被繼承
    人林金田之喪葬費用部分，墓地建造費為五十六萬元及購買
    墓地價款為一百十八萬五千元之系爭喪葬費用，並未逾被繼
    承人林金田之身分、地位及經濟能力，核屬必要之喪葬費用
    ，故系爭喪葬費用支出，應屬執行遺產分割所支出之必要費
    用而為繼承費用之一部分。被告己○○主張系爭喪葬費用應
    按由兩造按應繼分六分之一比例分擔，為有理由，當自被繼
    承人林金田遺產優先扣除。
七、綜上所述，原告依民法第一千一百六十四條訴請分割如附表
    一所示之遺產，並無法律規定禁止分割情形，兩造復未訂立
    不分割契約，是原告請求裁判分割遺產，洵屬有據，應予准
    許，遺產分割方法則按附表一、二分配之。
肆、本件事實已臻明確，兩造其餘之攻擊及防禦方法，並不影響
    本件訴訟之判斷，爰不予一一調查審究。至原告雖於九十九
    年三月十七日具狀陳明因情事變更而欲變更訴之聲明，然因
    原告並未陳明情事變更之具體事由，亦未陳明變更後之訴之
    聲明，且請求分割共有物之訴，本由法院依民法第八百二十
    四條命為適當之分配，不受原告主張之拘束如前述，是本院
    仍如期於九十九年三月十九日十六時宣判。特此敘明。
伍、查分割遺產之訴，係屬必要共同訴訟，原、被告之間本可互
    換地位，且兩造均蒙其利，是本院認本件之訴訟費用應由兩
    造依其應繼分之比例負擔訴訟費用，較為公允。併此述明。
陸、訴訟費用負擔之依據：民事訴訟法第八十條之一、第八十五
    條第一項。
中    華    民    國    99    年     3    月    19    日
                    家事法庭法  官  陳嘉年
以上正本與原本無異。
如不服本判決，應於收受送達後20日內向本院提出上訴狀（應附
繕本）。
中    華    民    國    99    年     3    月    19    日
                            書記官  林家妮
附表一：被繼承人林金田遺產
┌─┬───────┬─────┬─────┬────┐
│編│地號、建號、門│財產數量及│核定價額  │分割方法│
│號│牌號碼及其他  │持分比例  │（新臺幣/ │        │
│  │              │          │元）      │        │
│  │              │          │          │        │
├─┼───────┼─────┼─────┼────┤
│一│臺北市大安區仁│六百七十  │編號一至四│        │
│  │愛段四小段七二│四平方公  │之不動產經│        │
│  │地號土地      │尺，權利  │以一千二百│        │
│  │              │範圍萬分  │萬元售出而│        │
│  │              │之二百二  │變價為現金│        │
│  │              │十五      │一千二百萬│        │
├─┼───────┼─────┤元        │        │
│二│臺北市大安區仁│八十九平方│          │        │
│  │愛段四小段七三│公尺，權利│          │原物分割│
│  │地號土地      │範圍萬分之│          │        │
│  │              │二百二十五│          │        │
├─┼───────┼─────┤          │        │
│三│臺北市大安區仁│二百零三平│          │        │
│  │愛段四小段七九│方公尺，權│          │        │
│  │地號土地      │利範圍萬分│          │        │
│  │              │之二百二十│          │        │
│  │              │五        │          │        │
├─┼───────┼─────┤          │        │
│四│臺北市大安區仁│權利範圍全│          │        │
│  │愛段四小段二二│部        │          │        │
│  │四七建號（臺北│          │          │        │
│  │市○○區○○路│          │          │        │
│  │四段一二二巷十│          │          │        │
│  │二號四樓建物  │          │          │        │
├─┼───────┼─────┼─────┼────┤
│五│宜蘭縣羅東鎮復│一百五十七│十五萬一千│變價分割│
│  │興段一二０地號│平方公尺，│七百六十六│        │
│  │土地          │權利範圍三│元        │        │
│  │              │分之一    │          │        │
├─┼───────┼─────┼─────┼────┤
│六│宜蘭縣羅東鎮復│五百六十三│五十四萬四│變價分割│
│  │興段一二一地號│平方公尺，│千二百三十│        │
│  │土地          │權利範圍三│三元      │        │
│  │              │分之一    │          │        │
├─┼───────┼─────┼─────┼────┤
│七│裕元庭園旅店有│          │九十三萬元│變價分割│
│  │限公司出資額  │          │          │        │
├─┼───────┼─────┼─────┼────┤
│八│臺灣中小企業銀│          │二百八十一│原物分割│
│  │行羅東分行存款│          │萬九千七百│        │
│  │              │          │九十一元（│        │
│  │              │          │現由被告林│        │
│  │              │          │陳雪霞持有│        │
│  │              │          │）        │        │
├─┼───────┼─────┼─────┼────┤
│九│財團法人私立杏│          │一百五十六│原物分割│
│  │林老人療養院承│          │萬三千五百│        │
│  │租宜蘭縣北成里│          │二十四元（│        │
│  │北投巷一之二二│          │現由被告林│        │
│  │號及同巷一號建│          │陳雪霞及訴│        │
│  │物，自九十四年│          │外人辛○○│        │
│  │七月三日至九十│          │平均持有）│        │
│  │五年十月之租金│          │          │        │
└─┴───────┴─────┴─────┴────┘
附表二：繼承人之應繼分
┌─────────┬─────────────┐
│應繼財產          │繼承人之應繼分            │
├─────────┼─────────────┤
│附表一編號一至四（│(一)優先扣除被告己○○支出喪│
│（已換價為一千二百│  葬費用一百七十四萬五千元│
│萬元）            │  後，按兩造之應繼分為各六│
│                  │  分之一之比例分配。      │
│                  │(二)原告所分得之應繼分六分之│
│                  │  一部分，應再扣除被告支出│
│                  │  之系爭稅款一萬零二百六十│
│                  │  元                      │
├─────────┼─────────────┤
│附表一編號五、六、│按兩造應繼分各六分之一之比│
│七                │例分配之                  │
├─────────┼─────────────┤
│附表一編號八      │被告戊○○○持有之二百八十│
│                  │一萬九千七百九十一元，應按│
│                  │兩造應繼分各六分之一分配之│
│                  │，即被告戊○○○應各給付原│
│                  │告及被告丙○○、己○○、林│
│                  │紅琪、乙○○四十六萬九千九│
│                  │百六十五元                │
├─────────┼─────────────┤
│附表一編號九      │被告戊○○○與訴外人辛○○│
│                  │平均持有之一百五十六萬三千│
│                  │五百二十四元，被告戊○○○│
│                  │應各給付原告及被告丙○○、│
│                  │己○○、丁○○、乙○○各十│
│                  │三萬零二百九十三元，訴外人│
│                  │辛○○應各給付兩造十三萬零│
│                  │二百九十三元              │
└─────────┴─────────────┘

司法院資訊處製作；財團法人民間司法改革基金會備份。
